最高法院民事判決　　　　　　九十四年度台上字第二二九二號
　　上　訴　人　建峰建設股份有限公司
　　　　　　　　　　　　　11.
　　法定代理人　孫 福 成
　　訴訟代理人　高 瑞 錚律師
　　　　　　　　陳 在 源律師
　　　　　　　　張 梅 音律師
　　被 上訴 人　乙 ○ ○
　　　　　　　　　　　　　號
　　　　　　　　甲○○○
　　　　　　　　丙 ○ ○
上列當事人間請求返還價金事件，上訴人對於中華民國九十四年
六月二十八日台灣高等法院第二審更審判決（九十三年度上更(三)
字第二○一號），提起上訴，本院判決如下：
    主  文
原判決除假執行部分外廢棄，發回台灣高等法院。
    理  由
本件被上訴人主張：伊依序（甲○○○、乙○○、丙○○）於民
國八十一年十一月二日、十月三十日、十一月二日，向上訴人買
受該公司在坐落台北縣淡水鎮○○段一一七號等土地上所興建之
學府芳鄰大樓（下稱系爭大樓）編號Ｂ３七樓、Ｂ２七樓、Ｂ１
七樓房屋各一戶及其基地應有部分，暨頂樓平台使用權與地下停
車位各一個，已分別支付房地價款新台幣（下同）一百六十八萬
八千八百五十五元、二百零七萬一千六百六十二元、一百八十八
萬三千六百九十一元。依兩造契約第十五條之約定，上訴人應按
原設計興建並交付無瑕疵之系爭三戶建物；同契約第十六條並載
明，如未事前通知並徵得伊之同意，不得變更設計，否則視同合
意解除契約。詎上訴人未經通知，擅自變更房屋設計，致使房屋
不符原約定之品質、效用，嗣又通知伊解除系爭買賣契約，沒收
前述價金。實則伊已按上開契約第十六條約定，分別於八十三年
一月五日、同日及三月十七日以存證信函向上訴人表示解除契約
，依約上訴人自應將伊所繳交之價金加計利息返還與伊。若認上
訴人解除契約為有理由，其沒收伊已繳之價金以為違約金，該違
約金亦屬過高等情，求為命上訴人如數返還上開價金並加計年息
百分之七利息之判決。（被上訴人另依侵權行為法律關係，請求
上訴人賠償損害，及訴請第一審共同被告阮文聰等七人連帶給付
部分，均已受敗訴判決確定。）
上訴人則以：兩造契約第十六條所稱之變更設計，係指依客觀情
形之重大變更設計，須向主管機關申辦，或有滅失或減少買賣標
的物之價值或其通常效用或契約預定效用之情形而言。伊並未申
辦變更設計，亦無其他重大變更設計之違反契約情事，被上訴人
不得解除契約。且被上訴人未依約給付自備款及協同辦理銀行貸
款，經伊限期催告給付價金而不履行，伊已依約解除兩造契約，
並沒收被上訴人已付之價金，充作違約金，被上訴人無由請求返
還價金等語，資為抗辯。
原審廢棄第一審所為駁回被上訴人之訴之判決，改判如其聲明，
無非以：被上訴人主張於八十一年十一月二日、十月三十日、十
一月二日，分別與上訴人簽訂契約，向上訴人預購系爭大樓房地
，並繳交價款一百六十八萬八千八百五十五元、二百零七萬一千
六百六十二元、一百八十八萬三千六百九十一元，嗣分別於八十
三年一月五日、同日及三月十七日以存證信函向上訴人表示解除
契約之事實，為上訴人所不爭，堪信為真實。按解釋契約，固須
探求當事人立約時之真意，不能拘泥於契約之文字，但契約文字
業已表示當事人之真意，無須別事探求者，即不得反捨契約文字
而更為曲解。本件兩造簽訂之系爭契約第六條有關房屋施工標準
，係約定：「本房屋之施工，悉依台北縣工務局核准圖說及附件
（三）建材與說明辦理，由乙方（即上訴人）全權負責建造，其
他有關各類登記事項，則依相關之行政法令規定辦理之。」第十
六條則約定：「如乙方須變更設計時，應事先通知甲方（即被上
訴人），甲方若不同意，視同雙方同意解除本約，乙方應即將甲
方所繳價款加計利息（按照當時中央銀行一年期存款計息）退還
甲方，雙方不得異議。」核其約定係屬系爭契約所附雙方同意解
除契約之條件，且所稱「變更設計」並未限於系爭房屋內部。被
上訴人主張上訴人變更設計項目計有：部分門窗外飾變更、原有
防空避難室面積誤填更正、原有申請戶數誤填更正為四三戶、基
地內排水溝部分位置變更、屋頂增設管道間、部分隔間變更、地
號合併為一一七號一筆、停車位應設八輛，實設三十輛，及Ｂ３
七樓頂、Ｂ２七樓頂平台中間各增設二管道間出口等，均為上訴
人所不爭，且有上訴人於使用執照申請書「變更說明及理由」欄
記載「屋頂增設管道間」字樣足憑。另Ｂ３七樓室內隔間承重牆
變更增長致室內空間不方正、縮減客廳空間之事實，亦經勘驗屬
實。查上訴人係依八十一年八月二十一日核發之建造執照，興建
系爭大樓，同年十月十二日為變更設計之申請，十一月十日經核
准變更設計為：二樓至六樓室內隔間（Ａ３、Ａ５）變更、二樓
（Ｂ１）室內隔間變更、立面變更（背向、左側、右側）、安全
措施變更（預壘樁變更為鋼軌樁）、戶數變更（原四二戶變更為
四三戶），八十二年十二月二十九日核發使用執照。而前述部分
門窗外飾變更等，並非建造執照變更設計申請之項目。且其中部
分門窗外飾變更，於系爭契約第十三條前段明定：室外裝飾部分
，為求本大樓之協調與配合，甲方（即被上訴人）同意「絕」不
變更，上訴人竟違約定予以變更。綜上事證，上訴人興建系爭大
樓，尚難認悉依台北縣工務局核准圖說興建，對於被上訴人預購
之系爭房屋，無論室內或室外之設計，已與系爭契約約定或多或
少有所變更，且均未通知被上訴人同意至明。上訴人雖辯稱被上
訴人主張之變更設計項目，並非建築法第三十九條規定之變更設
計云云。惟查建築法具公法性質，為規範政府與人民間之權利義
務關係，本件兩造間簽訂之系爭契約，則為私法上之契約，自不
受具公法性質之建築法所規範。從而，被上訴人依系爭契約第十
六條約定，以存證信函通知上訴人解除系爭契約，於法並無不合
，其訴請上訴人返還所繳價款並加計按中央銀行當時一年期存款
利率百分之七計算之利息，即非無據，應予准許等詞，為其判斷
之基礎。
惟查系爭買賣契約第十六條記載：「如乙方（指上訴人）須變更
設計時，應事先通知甲方（指被上訴人），甲方若不同意，視同
雙方同意解除本約，乙方應即將甲方所繳價款加計利息（按照當
時中央銀行一年期存款計息）退還甲方，雙方不得異議。」字樣
，核其約定應屬系爭買賣契約所附雙方同意解除契約之條件，經
本院前次發回意旨指明。乃原判決先認上開約定屬契約所附雙方
同意解除契約之條件（原判決第四頁第二十行），後謂被上訴人
得依該條約定解除契約，似又認上開約定為被上訴人特約保留意
定解除權，已不無前後矛盾。次查系爭大樓之建造，關於已申請
變更設計部分，雖於八十一年十一月十日始獲主管機關核准變更
，八十二年十二月二十九日獲核發使用執照。然上訴人早於兩造
簽訂系爭買賣契約（八十一年十月三十日及十一月二日）前之同
年十月十二日已提出變更設計之申請。則契約是否符合第十六條
約定雙方同意解除之條件而「自動解除」（條件成就時發生解約
之效力），應先釐清被上訴人何時知悉該項變更設計，倘被上訴
人於知悉變更設計後，仍與上訴人簽訂買賣契約或繳交價款經上
訴人收受，雙方是否有不依契約第十六條約定解除之合意，即值
斟酌。被上訴人迄八十二年十二月十日，仍依約繳納買賣價金分
期款，似為兩造所不爭，倘其已知悉原設計有所變更，仍繳交分
期款，則該契約第十六條之約定發生何種法律效力，亦待進一步
探究。又關於未申請變更設計部分，似均非重大而不能補正，上
訴人稱被上訴人於八十二年十一月及八十三年一月間，曾就系爭
房屋變更設計之缺失，請求補正，伊已著手補正云云。果爾，被
上訴人於八十三年一月五日及三月十七日再主張依契約第十六條
之約定以郵局存證信函致上訴人解除系爭買賣契約，能否發生解
約之效力，亦非無疑。究竟被上訴人何時知悉變更設計？知悉後
有無主張契約解除？或仍以契約為有效而繼續履行約款？或雙方
就前開約定另為合意而成立新契約？有無請求上訴人更正或補正
所變更之設計？上訴人是否更正或補正？何時更正、補正？在在
攸關系爭買賣契約已否「自動解除」，或經以意思表示解除，或
另成立新契約，原審既未詳加調查審認明晰，本院尚無從為法律
上之判斷。上訴論旨，指摘原判決不當，求予廢棄，非無理由。
據上論結，本件上訴為有理由。依民事訴訟法第四百七十七條第
一項、第四百七十八條第二項，判決如主文。
中　　華　　民　　國　九十四　年　 十二　 月　十五　　日
                      最高法院民事第二庭
                          審判長法官  蕭　亨　國
                                法官  陳　淑　敏
                                法官  葉　勝　利
                                法官  蘇　達　志
                                法官  高　孟　焄
      本件正本證明與原本無異
                                      書  記  官
中　　華　　民　　國　九十四　年　 十二 　月　 三十　 日
                                                 Ｒ
